臺灣高等法院民事判決　　　　　　　　100年度重上字第163號
上　訴　人　簡松峰
訴訟代理人　陳啟昌律師
被上訴人　　許華英
訴訟代理人　劉敏卿律師
上列當事人間請求確認債權不存在事件，上訴人對於中華民國10
0年 1月21日臺灣臺北地方法院99年度重訴字第550號第一審判決
提起上訴，本院於中華民國100年7月12日言詞辯論終結，判決如
下：
    主    文
上訴駁回。
第二審訴訟費用由上訴人負擔。
    事實與理由
一、本件上訴人起訴主張：
（一）被上訴人前以原法院91年度促字第 54426號確定支付命令
      （下稱系爭支付命令）為執行名義，聲請對上訴人之財產
      為強制執行，經原法院以98年度司執字第 21072號清償債
      務強制執行事件受理，然系爭支付命令所表彰之債權已因
      兩造和解而不存在，此事實並經原法院臺北簡易庭94年度
      北簡字第 24174號確定判決認定無訛，上訴人遂在執行程
      序中對被上訴人提起債務人異議之訴，經原法院以98年度
      審重訴字第 862號受理後，因上訴人遲誤言詞辯論期日而
      經依民事訴訟法第191條第1項規定視為撤回，前開強制執
      行程序因而於民國（下同）99年 1月20日發給被上訴人債
      權憑證而告終結。
（二）兩造曾於92或93年2、3月間在臺北市○○○路IS咖啡店內
      ，就系爭支付命令之債權以現金新台幣（下同）80萬元達
      成和解，並簽立和解協議書，該和解並未附有任何條件，
      上訴人已將和解金80萬元於簽署和解協議書時當場交付被
      上訴人，被上訴人依系爭支付命令取得之債權即因和解而
      消滅等情。為此依民事訴訟法第 247條規定，求為判決確
      認原法院98年度司執字第 21072號清償債務強制執行事件
      ，依原法院91年度促字第 54426號支付命令所發給被上訴
      人執有之債權憑證，所表彰被上訴人對上訴人之 862萬元
      本金及利息債權不存在。
二、被上訴人則以：
（一）被上訴人取得系爭支付命令後，於94年 2月中旬接獲受上
      訴人委託之訴外人朱家銘來電，邀被上訴人至臺北市○○
      ○路○段38號之丹堤咖啡館，商談兩造間債務清償事宜，
      朱家銘並由其同僚訴外人林朝文陪同在場，且出具由上訴
      人親自書寫之欠款委任書條，經朱家銘多次主動邀約與被
      上訴人協商，被上訴人、朱家銘遂於94年 3月中旬在臺北
      市○○路38號真鍋咖啡店會面，由朱家銘轉交上訴人事先
      製作，其上已蓋用訴外人遊遍天下股份有限公司（以下稱
      遊遍天下公司）、遊子心有限公司（以下稱遊子心公司）
      及上訴人印文之和解協議書三份，及交付訴外人閎源有限
      公司所簽發，票面金額各為150萬元及300萬元，發票日各
      為94年5月31日及94年6月30日，付款人皆為第一商業銀行
      興雅分行之支票二紙（下稱系爭支票），朱家銘並向被上
      訴人表示系爭支票為上訴人所投資公司之支票，保證必會
      兌現，被上訴人遂於其中二份和解協議書下方補註收到上
      訴人委託朱家銘轉交之系爭二紙支票等文字後，簽名按捺
      指印，並於支票影本上簽立收據後交由朱家銘轉交上訴人
      ，而第三份和解協議書下方則未註記文字，被上訴人亦在
      其上簽名捺指印，交朱家銘收執，另將上訴人前所簽發18
      紙遭退票之保證支票中之10紙，交予朱家銘擲回給上訴人
      ；詎系爭二紙支票屆期經提示均遭退票。
（二）兩造簽訂和解協議書，並未合意以80萬元達成和解：
  １、兩造間之債務金額達 800餘萬元，與上訴人所稱和解金80
      萬元差距甚大，和解協議書條款內容為上訴人所擬定，卻
      未將和解標的、和解條件、和解金額、和解日期等重要事
      項載明於和解協議書，上訴人亦未說明交付和解金之正確
      日期，且未提出被上訴人收受和解金80萬元現金之證據，
      上訴人主張兩造合意以80萬元達成和解，並非事實。
  ２、上訴人對於兩造簽訂和解協議書之地點先稱「民權東路、
      龍江路口附近摩斯漢堡店」，後稱「民生東路之IS咖啡店
      」，前後不一，相互矛盾。而若如上訴人所稱兩造已於92
      、93年2、3月達成和解，何以上訴人於94年初向朱家銘陳
      述債務狀況時，仍於手稿上將被上訴人列為債權人，且其
      上註記「許華英約 8,000,000元」、「沒有本票、支票超
      過三年」、「許委託討債人0000000000劉」等文字，與當
      時被上訴人對上訴人之債權額與系爭支付命令之債權 800
      餘萬元相符，足證上訴人確有委託朱家銘與被上訴人和解
      。
  ３、被上訴人於原法院96年度易字第1434號詐欺刑事案件96年
      7月6日準備程序期日強調「我的錢至今還未受償，被告（
      即上訴人）尚欠我八百六十幾萬元的債務」，上訴人當庭
      答稱「目前尚欠告訴人（即被上訴人）錢」，承認被上訴
      人之債權尚存在，今又翻異稱兩造以80萬元達成和解，顯
      屬虛假。
  ４、至於被上訴人對上訴人提起詐欺刑事告訴時，告訴狀中係
      主張上訴人有詐欺和解情事，書狀係說明被上訴人收受朱
      家銘交付系爭支票有簽一份「收據簽單」，但與上訴人主
      張無註記之和解協議書無涉，亦即被上訴人係否認無註記
      之和解協議書並非兩造和解之事實，但有註記以系爭支票
      兌現為條件之和解協議書，自與收據簽單有關，被上訴人
      說詞並無矛盾等語，資為抗辯。
三、原審判決駁回上訴人之訴，上訴人不服，提起上訴，其上訴
    聲明為：(一)原判決廢棄。(二)確認臺灣臺北地方法院98年度司
    執酉字第 21072號強制執行事件中，依臺灣臺北地方法院91
    年度促字第 54426號支付命令發給被上訴人之債權憑證所表
    彰被上訴人對上訴人之 862萬元本金及利息債權不存在。(三)
    第一、二審訴訟費用由被上訴人負擔。被上訴人答辯聲明為
    ：上訴駁回，第二審訴訟費用由上訴人負擔。
四、本件經依民事訴訟法第463條準用同法第270條之1第 1項第3
    款規定，整理兩造不爭執事項並協議兩造簡化爭點為：
（一）兩造不爭執事項：
  １、被上訴人於91年間以其對於上訴人有 862萬元之借款債權
      ，聲請對上訴人發支付命令，經原法院於91年10月24日核
      發91年度促字第 54426號支付命令，上載上訴人應於支付
      命令送達後20日之不變期間內向被上訴人給付 862萬元及
      自支付命令送達翌日起至清償日止按年息百分之五計算之
      利息。
  ２、被上訴人執上開支付命令及確定證明書聲請原法院對上訴
      人之財產為強制執行，經原法院以98年度司執字第 21072
      號清償債務強制執行事件受理，該強制執行程序嗣於99年
      1月20日發給被上訴人債權憑證而告終結。
  ３、上訴人曾於98年間就上開強制執行程序提起債務人異議之
      訴，嗣因上訴人遲誤言詞辯論期日，而視為撤回其訴。
（二）兩造爭點：
      原法院98年度司執字第 21072號清償債務強制執行事件所
      發給被上訴人之債權憑證所表彰被上訴人對於上訴人之債
      權，是否已因和解而消滅？
五、茲就上開爭點，析述本院得心證之理由如下：
（一）按民法第 736條規定：「稱和解者，謂當事人約定，互相
      讓步，以終止爭執或防止爭執發生之契約」，同法第 737
      條規定：「和解有使當事人所拋棄之權利消滅及使當事人
      取得和解契約所訂明權利之效力」。又按和解，如當事人
      係以他種之法律關係或以單純無因性之債務約束等，替代
      原有之法律關係而成立者，為屬於創設性之和解；若僅以
      原來明確之法律關係為基礎而成立和解時，則屬認定性之
      和解。倘係前者，債務人如不履行和解契約，債權人應依
      和解所創設之新法律關係請求履行，不得再依原有之法律
      關係請求給付；如為後者，既係以原來明確之法律關係為
      基礎而成立之和解，僅有認定之效力，債權人自非不得依
      原來之法律關係訴請債務人給付，祇法院不得為與和解結
      果相反之認定而已（最高法院98年度台上字第 315號判決
      意旨參照）。又和解之範圍，應以當事人相互間欲求解決
      之爭點為限，至於其他爭點或尚未發生爭執之法律關係，
      雖與和解事件有關，如當事人並無欲求一併解決之意思，
      要不能因其權利人未表示保留其權利，而認該權利已因和
      解讓步視為拋棄而消滅（最高法院著有57年台上字第2180
      號判例參照）。
（二）本件上訴人主張原法院臺北簡易庭94年度北簡字第 24174
      號確定判決已認定系爭支付命令所表彰之債權業因兩造和
      解而不存在云云，惟為被上訴人所否認。查原法院臺北簡
      易庭94年度北簡字第 24174號給付票款事件之當事人為被
      上訴人與遊遍天下股份有限公司，上訴人並非該事件之當
      事人，且該事件乃遊遍天下股份有限公司對於原法院94年
      促字第 24327號支付命令聲明異議之事件，而該支付命令
      所載被上訴人之債權，為遊遍天下股份有限公司所簽發以
      農民銀行仁愛分行為付款之12紙支票，已據本院調閱原法
      院臺北簡易庭94年度北簡字第 24174號卷宗查閱無訛。至
      於本件被上訴人據以聲請原法院核發系爭91年度促字第54
      426 號支付命令之支票，則為以第一銀行汐止分行、華南
      銀行公館分行、合作金庫景美分行、世華銀行復興分行、
      農民銀行松山分行及台北銀行信義分為付款人之支票，亦
      經本院調取上開案件卷宗查閱屬實，並有民事聲請支付命
      令狀及其附件在卷足憑（見原審卷第25至26頁），兩案全
      無關涉。且原法院臺北簡易庭94年度北簡字第 24174號確
      定判決亦僅認定被上訴人對遊遍天下股份有限公司之支票
      票款請求權已罹於票據法第22條第 1項後段所定一年時效
      期間而消滅，就兩造間和解協議書之效力則隻字未提，有
      該宣示判決筆錄在卷可稽（見原審卷第6至7頁）。上訴人
      主張系爭原法院91年度促字第 54426號支付命令所表彰之
      債權業經原法院臺北簡易庭94年度北簡字第 24174號確定
      判決認定已因兩造和解而不存在云云，並無足取。
（三）又本件上訴人主張兩造就系爭原法院91年度促字第 54426
      號支付命令所載債權債務，已由伊給付被上訴人現金80萬
      元達成和解，並提出和解協議書為證（見原審卷第 5頁）
      ，惟被上訴人則抗辯上訴人係委由訴外人朱家銘交付兩紙
      面額共 350萬元之支票，而與被上訴人達成和解，但因該
      兩紙支票嗣經提示未獲付款，該和解協議書已依約定作廢
      ，並提出有手寫記載兩紙支票明細及註記「若未能兌現，
      則本協議書作廢」字樣之和解協議書為憑（見原審卷第87
      頁）。查系爭和解協議書打字部分記載「茲遊遍天下股份
      有限公司…遊子心有限公司…簡松峰…與許華英先生協議
      如后，許華英先生退予簡松峰拒往之票據計拾張共新台幣
      伍佰貳拾貳萬元整，與台灣地方法院之支付命，文號91年
      度促字第 54426號支付命令同屬一案，若有未取回之票據
      遺漏在外，許華英先生願確認放棄先訴抗辯追朔權」，雖
      未記載上訴人應履行之和解條件，惟上訴人既稱「在簽和
      解協議書之當天，就已用現金80萬元交付予被告（即被上
      訴人）」（見原卷第76頁背面），被上訴人亦稱上訴人委
      由他人交付面額共 350萬元之支票兩紙達成和解，足見被
      上訴人並非無條件同意放棄上開支付命令所示之請求權而
      與上訴人成立和解。
（四）關於和解上訴人應履行之條件，上訴人雖主張已於簽立和
      解協議書當場交付被上訴人現金80萬元，證人即上訴人前
      配偶林貴珍亦證稱：「……我打好協議書以後就陪同原告
      （即上訴人，下同）一起到民生東路的ＩＳ咖啡找被告（
      即被上訴人，下同）還錢，當時我帶了現金80萬元，現金
      我是從我自己的戶頭領了20萬元，另外跟朋友借了30萬元
      ，其他是原告自己負責30萬元，所以當天我帶了50萬元，
      原告帶了30萬元去找被告，50萬元及30萬元現金不是完全
      1000元，有零的壹佰元鈔票，也有壹仟元的鈔票，我整理
      好再放在我的皮包裡」、「（向朋友借30萬元）沒有寫借
      據給朋友」、「是94年 3月初向鍾少佑借的」等語，惟為
      被上訴人所否認，林貴珍為上訴人之前配偶，所為證言期
      難不偏，上訴人復未提出相關資金流動資料，上訴人主張
      其已於簽立和解協議書當場給付80萬元予被上訴人，即難
      遽採。又查上開和解協議書打字部分之條款內容係上訴人
      所擬定，已據上訴人陳明在卷（見原審卷第76頁背面），
      而原法院91年度促字第 54426號支付命令被上訴人之債權
      額為 862萬元，有上開支付命令在卷可按（見原審卷第28
      頁），上訴人未將其得以清償80萬元之方式消滅系爭支付
      命令所載 862萬元債權之有利於己之和解內容，繕打於和
      解協議書中，又未使被上訴人簽收其所交付之80萬元，以
      確保和解之效力，核與常情不合。上訴人雖稱係應被上訴
      人之要求而未予記載（原審卷第76頁背面），並稱被上訴
      人說和解協議書就是表示債權消失了，被上訴人說不用簽
      收據（本院卷第42頁）云云，惟證人即上訴人之前配偶林
      貴珍則證稱：「…被告叫我打三張協議書，這些字的內容
      是原告唸給我打的，打字的時候被告不在場…」、「（問
      ：你剛才所述在摩斯漢堡談判時被告叫你打協議書，原告
      唸給你聽有無草稿？）沒有草稿，是我提醒他要三個債權
      全部打進去」、「（問：當天交80萬元給被告，為何不請
      被告寫收據？）被告不肯將票全部還我，如果我寫收據，
      那麼將來被告會說我們還欠他 720萬元」、「（問：妳打
      協議書時為何不將80萬元是和解條件打進去？）我怕寫了
      之後債權仍無法消失，因我沒有欠他800多萬元」等語（
      見原審卷第116頁面至117頁），就未於和解協議書將和解
      金額列入，及未使被上訴人簽收和解金額之原因，與上訴
      人所述亦不相同，則兩造有無以上訴人交付80萬元成立和
      解，亦非無疑。
（五）又「…從來沒有見過原告，只見過被告，是因為94年朱家
      銘為了去處理債務帶我陪同去找被告，我見過被告兩次面
      ，我的職業是警察，從79年擔任警察到現在，我是在刑事
      警察局警務正，以前是科員，我之所以認識朱家銘，是我
      在刑事偵二隊工作的時候，朱家銘是隊長的高中同學，他
      算是我們的線民…。94年的時候朱家銘說要我陪同他去處
      理兩造之間的債務問題，第一次是在和平東路建國南路口
      一家咖啡廳，第二次是在逸仙路的真鍋咖啡，兩次都沒有
      看到原告，但是朱家銘有提過他是受原告的委託去處理跟
      被告的債務問題，所以我知道債權人是被告，債務人是原
      告，第一次是順路陪他去的，第二次是刻意陪他去的，我
      聽朱家銘說原告大概欠被告4、500萬元，第一次朱家銘是
      拿了一張原告寫的有關債務的字條給被告，……第二次朱
      家銘就拿了原告所寫的三張協議書及二張沒有背書的支票
      分別為150萬元、300萬元，說要去跟被告談和解，第一次
      跟第二次大概差了二個月的時間，……我聽朱家銘說那二
      張支票是原告拿給朱家銘要去處理債務的問題，和解協議
      書寫些什麼我不記得了，我只記得被告當場說他不想簽，
      怕支票不能兌現，被告當場就說他要在和解書上面寫一些
      註記，內容我忘了，因為我沒有去看，那二張支票被告當
      場有收下，……我並沒有聽到被告是否有提及要用80萬元
      解決債務的相關陳述，朱家銘當天沒有拿現金到現場，以
      我的觀察朱家銘所拿的那二張支票是芭樂票」、「（問：
      提示卷第 5頁和解協議書、卷第29頁字條、卷第87頁和解
      協議書，有無看過？）第 5頁沒看過，第29頁有看過，第
      一次朱家銘拿給被告看的字條就是這一張，第87頁的和解
      協議書就是第二次談的時候的協議書，……與被告、朱家
      銘談債務的這二次，剛剛在場的證人林貴珍並沒有在現場
      ，我從來沒有看過她」等語，已據證人林朝文證述在卷（
      見原審卷第114頁背面至115頁），而原審卷29頁紙張載有
      「許華英 0000000000約800萬，沒有本票、支票已超過三
      年」，而此確是上訴人之手稿，已據上訴人陳明在卷（見
      本院卷第42頁），參諸上訴人於被訴詐欺案偵查中陳稱：
      「他（朱家銘）知道我和許華英之間有糾紛，還知道許華
      英有找徵信社的人處理，就主動提到要幫忙，當時一統徵
      信社的人不斷來騷擾我，朱家銘說有什麼事可以找他，後
      來就介入這個案子……朱家銘說他找人幫我擋，我有給他
      一些費用」等語（見原審卷第35頁），可見朱家銘確有介
      入處理兩造債權債務糾紛。被上訴人抗辯上訴人委由訴外
      人朱家銘交付兩紙面額共 350萬元之支票，與被上訴人洽
      談和解，似非虛妄。
（六）又若兩造已於上訴人所稱之92年、93年或94年間由上訴人
      當場交付被上訴人80萬元成立和解，則被上訴人系爭支付
      命令所表彰之 862萬元債權，即已因和解清償而告消滅。
      惟上訴人於96年7月6日原法院96年度易字第1434號被訴詐
      欺案件準備程序中，對於被上訴人即該案告訴人「……被
      告曾經用二立芭樂票委任一個叫朱家銘的人來騙我簽和解
      協議書，我的錢至今還未受償，被告尚欠我 860幾萬元債
      務」之主張，卻答稱「目前尚欠告訴人錢，……」（見原
      審卷第44頁），96年 7月間上訴人既仍欠負被上訴人系爭
      支付命令之債權，亦可見系爭支付命令所載之債權債務，
      並未因兩造於92年至94年間和解而消滅，被上訴人抗辯兩
      造系爭和解協議書嗣因上訴人交付之兩紙支票提示未獲付
      款而作廢，堪可信取。上訴人主張系爭支付命令所載債務
      已因兩造和解而消滅，則無足取。上訴人復未主張及舉證
      其已清償系爭支付命令所載862萬元本息之債務， 則其請
      求確認原法院 98年度司執字第21072號清償債務強制執行
      事件所發給被上訴人之債權憑證所表彰被上訴人對於上訴
      人862萬元本息之債權不存在，即非有理。
六、綜上所述，本件上訴人主張其就系爭支付命令所載債務，已
    與被上訴人和解而消滅，為不足採，被上訴人抗辯系爭和解
    協議書嗣因上訴人交付之兩紙支票提示未獲付款而作廢，尚
    屬可信。從而，上訴人請求確認原法院98年度司執字第2107
    2 號清償債務強制執行事件所發給被上訴人之債權憑證所表
    彰被上訴人對於上訴人 862萬元本息之債權不存在，為無理
    由，不應准許。原審為上訴人敗訴之判決，並無不合。上訴
    意旨指摘原判決不當，求予廢棄改判，為無理由，應予駁回
    。
七、本件事證已臻明確，兩造其餘之攻擊防禦方法及所提證據，
    經審酌後認均無礙判決之結果，爰不予一一論述。
八、據上論結，本件上訴為無理由，依民事訴訟法第449條第1項
    、第78條，判決如主文。
中    華    民    國   100    年    7     月    26    日
                    民事第三庭
                        審判長法  官  林敬修
                              法  官  劉勝吉
                              法  官  張靜女
正本係照原本作成。
如不服本判決，應於收受送達後20日內向本院提出上訴書狀，其
未表明上訴理由者，應於提出上訴後20日內向本院補提理由書狀
（均須按他造當事人之人數附繕本）上訴時應提出委任律師或具
有律師資格之人之委任狀；委任有律師資格者，另應附具律師資
格證書及釋明委任人與受任人有民事訴訟法第466條之1第1項但
書或第2項（詳附註）所定關係之釋明文書影本。如委任律師提
起上訴者，應一併繳納上訴審裁判費。
中    華    民    國   100    年    7     月    26    日
                              書記官  蕭麗珍
附註：
民事訴訟法第466條之1（第1項、第2項）：
對於第二審判決上訴，上訴人應委任律師為訴訟代理人。但上訴
人或其他法定代理人具有律師資格者，不在此限。
上訴人之配偶、三親等內之血親、二親等內之姻親，或上訴人為
法人、中央或地方機關時，其所屬專任人員具有律師資格並經法
院認為適當者，亦得為第三審訴訟代理人。